【裁判字號】    99,易,14
【裁判日期】    990503
【裁判案由】    詐欺
【裁判全文】
臺灣臺北地方法院刑事判決                99年度易字第14號
公  訴  人  臺灣臺北地方法院檢察署檢察官
被      告  甲○○
上列被告因詐欺案件，經檢察官聲請簡易判決處刑（98年度偵字
第23872 號），本院認不宜以簡易判決處刑（98年度簡字第4350
號），改依通常程序審理，判決如下：
    主  文
甲○○幫助意圖為自己不法之所有，以恐嚇使人將本人之物交付
，處有期徒刑肆月，如易科罰金，以新臺幣壹仟元折算壹日。
    事  實
一、甲○○明知於犯罪集團專門收集人頭帳戶用以犯罪之社會現
    象層出不窮之際，應能預見將其金融帳戶提供他人使用，將
    幫助不明犯罪集團作為犯罪取財之人頭帳戶，竟仍不違背其
    本意，基於幫助他人恐嚇取財之不確定故意，於民國98年2
    月下旬某日，在臺北縣板橋市○○○路錢櫃KTV 旁超商前，
    將其前在中國信託商業銀行基隆分行開立之帳號0000000000
    00號帳戶之提款卡及密碼，交付予姓名年籍不詳之成年男子
    。嗣該姓名年籍不詳之成年男子所屬犯罪集團取得上開帳戶
    之提款卡後，即基於意圖為自己不法所有之犯意，於98年2
    月24日某時許，由該犯罪集團成員自稱「林可宣」，利用網
    路SKYPE 軟體與乙○○交談，佯稱：其有意進行援交等語，
    邀約乙○○於98年2 月26日20時許見面，乙○○因懷疑有詐
    而未赴約，該犯罪集團成員即撥打電話要求乙○○確認身分
    ，乙○○不從，該犯罪集團成員又陸續撥打數通電話向乙○
    ○恫嚇稱：其等為竹聯幫派份子，乙○○須以金錢補償「林
    可宣」，否則將傷害乙○○之家人，或打斷乙○○之手腳等
    語，致乙○○心生畏懼，而依指示自98年2 月26日21時起至
    同年月28日16時20分許止，先後匯款至該犯罪集團指定之帳
    戶，其中於98年2 月27日分別匯款新臺幣（下同）3 萬元、
    2 萬9 千元、1 千元、2 萬9 千元、3 萬元、1 千元至甲○
    ○前揭帳戶內，旋遭人提領一空。嗣經乙○○報警處理，為
    警循線查獲上情。
二、案經乙○○訴由臺北市政府警察局士林分局報告臺灣士林地
    方法院檢察署檢察官呈請臺灣高等法院檢察署檢察長令轉臺
    灣臺北地方法院檢察署檢察官偵查聲請簡易判決處刑。
    理  由
一、證據能力部分：
    按被告以外之人於審判外之陳述，雖不符合刑事訴訟法第15
    9 條之1 至第159 條之4 之規定，但經當事人於審判程序同
    意作為證據，法院審酌該言詞陳述或書面陳述作成時之情況
    ，認為適當者，亦得為證據；當事人、代理人或辯護人於法
    院調查證據時，知有第159 條第1 項不得為證據之情形，而
    未於言詞辯論終結前聲明異議者，視為有前項之同意；刑事
    訴訟法第159 條之5 第1 項、第2 項分別定有明文。檢察官
    及被告甲○○，對於本判決下列所引用被告以外之人於審判
    外之陳述（包含書面陳述），於本院準備程序及審理時，均
    表示無意見而不予爭執，且迄至言詞辯論終結前亦未再聲明
    異議，本院審酌上開證據資料製作時之情況，尚無違法不當
    及證明力明顯過低之瑕疵之情形，依刑事訴訟法第159 條之
    5 第2 項規定，認例外均具有證據能力；本院並於審判期日
    依法進行證據之調查、辯論，當事人於訴訟上程序權利，已
    受保障，合先敘明。
二、訊據被告矢口否認有前揭幫助恐嚇取財犯行，辯稱：伊是依
    報紙上刊登應徵司機之廣告，去應徵司機工作，面試人員說
    司機要載女孩子去汽車旅館從事性交易，該性交易是現金交
    易，客戶給付款項會匯款到司機帳戶內，再由司機提領給該
    名面試人員，因此要確保被告之帳戶未被凍結，而需拿被告
    之提款卡、密碼去存、提款來確認，伊才將上開提款卡及密
    碼交付該名面試人員，伊是遭犯罪集團成員騙取提款卡，伊
    也是被害人，並無幫助犯罪之不確定故意云云。經查：
(一)被告係於92年5月19日向中國信託商業銀行基隆分行申請開立
    帳號000000000000號帳戶一節，業經被告自承在卷（見臺灣
    士林地方法院檢察署98年度偵字第9035號卷第19、127 頁）
    ，並有中國信託商業銀行股份有限公司98年4 月13日中信銀
    字第09822271204680號函暨所附前揭帳戶之開戶資料在卷可
    稽（見上開偵查卷第45至48頁）。又告訴人乙○○係因遭犯
    罪集團以前揭方式恐嚇，致其心生畏懼，而依指示於98年2
    月27日先後匯款至被告前揭帳戶內，旋遭人以提款卡提領一
    空等情，復經告訴人於警詢及偵查中指訴明確（見上開偵查
    卷第11至14頁、第123 至125 頁），並有中國信託商業銀行
    股份有限公司上開函附之歷史交易查詢報表附卷可參（見上
    開偵查卷第50、51頁），足證告訴人遭恐嚇而交付之前開款
    項，確已匯入被告所有之前揭帳戶，而該帳戶已供他人作為
    實施恐嚇取財犯行匯款及取款之用無訛。
(二)被告雖以前揭情詞置辯云云。然查：
 1、依一般社會經驗，公司行號應徵司機，通常係查核應徵者之
    身分證件，並無要求應徵者需提供金融機構帳戶之提款卡及
    密碼之習慣，況一般性交易係以現金交易，鮮有將客戶所給
    付性交易之對價先匯款至司機之帳戶，再由司機提領交予應
    召集團之情；又縱需確認被告帳戶是否被凍結，亦可於被告
    面試時，由被告持提款卡偕同面試人員一同至自動櫃員機進
    行測試，實無須將提款卡及密碼交予面試人員，綜合上情觀
    之，足見面試人員要求被告提供提款卡及密碼乃不合常理。
    又被告對於面試人員之真實姓名、信用狀況、人事背景及聯
    絡方式，均一無所知，業據其供承在卷（見本院99年度易字
    第14號卷第22頁正面），即將自己之提款卡及密碼均交付予
    毫不相識之他人，他人即得持提款卡自帳戶內提領款項，或
    透過自動櫃員機將帳戶內之款項匯出，苟非具有相當之信賴
    關係，一般人均不可能將自己之提款卡及密碼交付他人。從
    而，若有陌生人要求自己必需將提款卡及密碼一併交出時，
    一般人均應可查覺有異，而予拒絕，此當無疑義。本件被告
    為成年人，且於本院審理時供稱：其教育程度為高職畢業，
    曾經從事過汽車修理人員、送貨員及信用卡推銷之業務員等
    工作等語（見上開本院卷第20頁反面），對此自難諉稱不知
    。是被告明知其看報紙應徵工作之對方要求伊提出提款卡及
    密碼一事，顯不合理，且疑雲重重，復就對方之真實姓名、
    信用狀況、人事背景及聯絡方式均毫無所悉，於此情形下，
    被告竟仍冒險將自己之提款卡及密碼一併交付他人，則被告
    對於該收受提款卡、密碼之人可能將上開帳戶資料拿去做不
    法使用一事，顯然並非毫無警覺。被告明知上情仍自願交出
    上開資料予該陌生人，其主觀上確實具有幫助他人犯罪之不
    確定故意至明。
 2、次按，金融帳戶係個人理財之工具，一般人向金融機構開設
    帳戶，並無任何法令之限制，只須提出身分證明、印章即可
    辦理開戶，此為眾所週知之事實，被告於本院審理時供稱：
    伊之前向銀行申請開戶與領用提款卡之手續並不繁複等語（
    見上開本院卷第21頁正面），足見被告就此亦有認知。是以
    依一般人之社會生活經驗，苟見他人不自行申請開立帳戶而
    蒐集不特定人之帳戶使用，衡情應可知悉被蒐集之帳戶係被
    利用為與財產有關之犯罪工具，且近年來利用人頭帳戶來為
    詐欺取財或恐嚇取財等犯罪類型層出不窮，該等犯罪多數均
    係利用人頭帳戶作為出入帳戶，並經媒體廣為披載，被告既
    係智識正常之成年人，佐以被告於本院審理時供稱：伊在本
    案發生前去遠東銀行申請開戶，銀行行員要求伊脫帽以拍照
    存證，行員告知是詐欺案件太多了，才多這項要求等語（見
    上開本院卷第21頁正面），是被告對此等犯罪集團利用人頭
    帳戶進行犯罪之社會現象理應知之甚詳。因之，被告將其所
    有上開帳戶之提款卡及密碼提供予他人使用，對該蒐集帳戶
    之人將可能以該帳戶供作恐嚇取財之非法用途一節，應有所
    預見，竟仍不違背其本意，提供其所有上開帳戶資料予他人
    使用，是被告具有幫助恐嚇取財之不確定故意，應堪認定。
 3、至被告聲請調查犯罪集團提款時之監視錄影畫面、被告之通
    聯紀錄及聲請傳喚犯罪集團成員，以查明被告並非犯罪集團
    之共犯一情（見上開本院卷第13頁反面、第20頁正面）。惟
    犯罪集團提領上開款項時係由何人提領，係上開犯罪集團成
    員涉犯恐嚇取財犯行之證明，而依本件所認定之犯罪事實，
    被告為與犯罪集團聯繫交付提款卡之事宜，本有與犯罪集團
    以電話聯繫之必要，是現雖無上揭被告聲請調查之證據資料
    存卷，亦不影響被告犯行之成立。是被告上開調查證據之聲
    請，顯無必要，併予敘明。
 4、綜上所述，被告前述辯解係卸責之詞，不足採信。本件事證
    明確，被告犯行堪以認定。
三、按刑法上之幫助犯，係對於犯罪與正犯有共同之認識，而以
    幫助之意思，對於正犯資以助力，未參與實施犯罪構成要件
    之行為者而言（最高法院88年度臺上字第1270號判決意旨參
    照）。復按以恐嚇使人將物交付，有時固亦含有詐欺性質，
    但與詐欺之區別，則在有無施用威嚇，使人心生畏懼之情形
    為斷；又恐嚇罪質，非不含詐欺性，其與詐欺之區別，係在
    行為人對於被害人所用之手段，僅使其陷於錯誤，為詐欺，
    使發生畏懼心者，為恐嚇。再按刑法第346 條第1 項之恐嚇
    取財罪，與同法第339 條第1 項之詐欺取財罪，兩者之區別
    ，在於前者係施用使人心生畏怖之恐嚇手段，致被害人心生
    畏懼，明知不應交付財物而交付，後者則係施用詐術手段，
    使人陷於錯誤，誤信為應交付財物而交付，惟上開之恐嚇手
    段，常以虛假之事實為內容，故有時亦不免含有詐欺之性質
    ，倘含有詐欺性之恐嚇取財行為，足使人心生畏懼時，自應
    僅論以高度之恐嚇取財罪，殊無再適用詐欺取財罪之餘地（
    最高法院28年上字第1238號、30年上字第668 號判例及84年
    度臺上字第1993號判決意旨參照）。本件告訴人係因上開犯
    罪集團成員前揭恫嚇言詞，使其心生畏懼而依指示匯款，而
    本件被告係基於幫助犯罪集團成員犯恐嚇取財罪而提供提款
    卡及密碼等帳戶資料，且並無任何積極證據證明有參與實施
    恐嚇取財之犯罪構成要件行為，是核被告所為，係犯刑法第
    30條第1 項前段、第346 條第1 項之幫助恐嚇取財罪。檢察
    官以被告係犯幫助詐欺取財罪而起訴，容有誤會，惟因基本
    事實同一，本院爰變更其起訴法條。被告幫助他人犯上開恐
    嚇取財罪，為幫助犯，爰依刑法第30條第2 項之規定，按正
    犯之刑減輕之。爰審酌被告提供自己銀行帳戶提款卡及密碼
    予他人犯罪使用，助長他人犯罪，非但增加被害人尋求救濟
    及治安機關查緝犯罪之困難，亦使不法恐嚇取財犯得以順利
    掩飾其恐嚇所得之財物，危害被害人財產安全及社會治安，
    及被告犯後否認犯行之態度，惟念及被告無前科，有臺灣高
    等法院被告前案紀錄表在卷可稽，素行尚可，本身並未實際
    參與本件恐嚇取財犯行，責難性較小等一切情狀，量處如主
    文所示之刑，並諭知易科罰金之折算標準。
據上論斷，依刑事訴訟法第452 條、第299 條第1 項前段、第30
0 條，刑法第346 條第1 項、第30條第1 項前段、第2 項、第41
條第1 項前段，刑法施行法第1 條之1 第1 項、第2 項前段，判
決如主文。
本案經檢察官陳國安到庭執行職務。
中    華    民    國    99    年     5    月    3     日
                  刑事第十九庭審判長法  官  林婷立
                                    法  官  施添寶
                                    法  官  高若珊
上正本證明與原本無異。
如不服本判決應於收受送達後10日內向本院提出上訴書狀，並應
敘述具體理由；其未敘述上訴理由者，應於上訴期間屆滿後20日
內向本院補提理由書（均須按他造當事人之人數附繕本）「切勿
逕送上級法院」。告訴人或被害人如對於本判決不服者，應具備
理由請求檢察官上訴，其上訴期間之計算係以檢察官收受判決正
本之日期為準。
                                    書記官  游曉婷
中    華    民    國    99    年    5     月    3     日
附錄論罪科刑法條全文
中華民國刑法第346條
意圖為自己或第三人不法之所有，以恐嚇使人將本人或第三人之
物交付者，處6 月以上5 年以下有期徒刑，得併科1 千元以下罰
金。
以前項方法得財產上不法之利益，或使第三人得之者，亦同。
前二項之未遂犯罰之。

司法院資訊處製作；財團法人民間司法改革基金會備份。
